【裁判字號】    97,易,873
【裁判日期】    970618
【裁判案由】    詐欺
【裁判全文】
臺灣臺中地方法院刑事判決               97年度易字第873號
公  訴  人  臺灣臺中地方法院檢察署檢察官
被      告  乙○○
上列被告因詐欺案件，經檢察官提起公訴（九十七年度偵緝字第
三○三號），本院判決如下：
    主    文
乙○○幫助共同犯詐欺取財罪，處有期徒刑肆月，如易科罰金，
以銀元參佰元即新臺幣玖佰元折算壹日。
    犯罪事實及理由
一、犯罪事實：乙○○預見其提供存摺、提款卡及密碼等帳戶資
    料予成年年籍不詳之詐欺集團成員使用，將為其等持之遂行
    財產上犯罪之用，竟基於幫助該詐欺集團成員詐欺取財之未
    必故意，於民國（下同）九十四年七月七日至二十七日間某
    時，在不詳地點，將其子簡崇安所開設之中華郵政股份有限
    公司民間郵局第00000000000000號帳戶之存
    摺、提款卡及密碼，交付予該詐欺集團成員，以供該詐欺集
    團成員作為向他人詐欺取款之人頭帳戶使用。嗣該詐騙集團
    成員旋共同基於意圖為自己不法所有之詐欺取財之犯意聯絡
    ，於九十四年八月一日十二時許，撥打電話予甲○○，佯稱
    ：其中二獎九十九萬元，惟需先匯稅金、律師費等款項云云
    ，致甲○○陷於錯誤，遂依其指示於同年月二日十一時許，
    匯款新臺幣（下同）五萬元至簡崇安上開帳戶，嗣甲○○始
    發覺受騙。
二、本案被害人甲○○於警詢時之供述，雖屬被告以外之人於審
    判外之言詞陳述，為傳聞證據，惟本件檢察官及被告對於上
    開被害人於警詢時陳述之證據能力，於本院準備程序中不爭
    執，亦未於言詞辯論終結前聲明異議，視為於審判程序同意
    作為證據，且本院審酌上開警詢筆錄作成時之情況尚無不當
    ，依刑事訴訟法第一百五十九條之五之規定，自有證據能力
    ，合先敘明。
三、訊據被告乙○○矢口否認前揭犯行，辯稱：伊於九十四年八
    月一日要去領款時，發現置於機車內之帳戶存摺及提款卡不
    見，遂於同日中午至太平郵局辦理掛失存摺及提款卡，並於
    當日補辦存摺，八月八日補發晶片卡，另伊於八月一日掛失
    前均未變更密碼，該帳戶每月均有家扶中心之補助款項，伊
    不可能將帳戶賣掉，被害人是在伊掛失後才把錢匯入的云云
    。經查：
（一）被告為其子簡崇安所申辦之前揭民間郵局帳戶之存摺、提
      款卡等乃被告申請及簡崇安所有一節，為被告供承在卷，
      並有帳號查詢客戶基本資料二紙（九十五年偵字第一一九
      四號卷第六十七、六十八頁）在卷可稽。
（二）前揭詐騙集團成員以撥打電話予甲○○佯稱其中獎，致甲
      ○○陷於錯誤，將詐騙集團成員指定之款項匯入被告之子
      簡崇安前揭民間郵局帳戶並遭提領等情，業據證人即被害
      人甲○○於警詢、偵訊證述屬實，並有郵政國內匯款執據
      影本一紙（同前偵卷第八十頁）在卷可稽。
（三）被告於本院供稱：前揭帳戶九十四年八月一日後之交易資
      料非伊所為，又伊於九十四年八月一日前未變更密碼等語
      ，意即該帳戶於九十四年八月一日前除該變更密碼之交易
      非被告所為外，餘均為被告所為，參酌前揭帳戶於九十四
      年七月七日尚有提款紀錄，七月二十七日則有變更密碼紀
      ，此有帳戶交易明細在卷可稽（同前偵卷第七十頁），足
      徵被告前揭帳戶資料係於九十四年七月七日被告提款後至
      同年月二十七日某不詳年籍者變更密碼前脫離被告之持有
      。
（四）被告於九十四年八月十日警詢供稱：前揭帳戶資料係於九
      十四年七月三十日遺失云云（台中縣警察局霧峰分局警卷
      第五頁），九十四年十一月二日警詢供稱：前揭帳戶資料
      平時都是放置家中，遺失時是放在機車置物箱，後又改稱
      遺失時伊不確定是在何處遺失云云（九十五年度偵字第一
      一九四號卷第九頁），九十七年一月八日檢察官偵訊供稱
      ：前揭帳戶資料係放在伊車子的後車廂云云（九十七年度
      偵緝字第三○三號卷第十八頁），九十七年一月二十四日
      檢察官偵訊供稱：前揭帳戶資料都是放在機車座墊下的置
      物箱，有一次領錢後就不見了云云（同前偵卷第二十六頁
      ），於本院供稱：前揭帳戶資料伊習慣用完放在機車內，
      不會特別放在家裡云云（本院卷第十五頁），經核被告就
      前揭帳戶平時放置保管之地點、遺失之時間及地點等，所
      供未盡相符，其所辯是否屬實，顯有所疑。
（五）被告固於九十四年八月一日至太平郵局，為前揭帳戶辦理
      存簿掛失止付及太平郵局新開戶手續，然並未將提款卡一
      併掛失，故該提款卡仍能使用提款交易，迨至八月三日該
      帳號依規定轉出併入簡崇安太平郵局新開立之帳號，原核
      發之金融卡始自動失效，此有臺灣郵政股份有限公司民間
      郵局名執（97）字第○九二號函文一份（本院卷第二十二
      、二十三頁）、臺灣郵政股份有限公司臺中郵局中管字第
      ○九七二一○○九五八號函一份及民間郵局儲金簿掛失止
      付申請書一紙（本院卷第三十四、三十五頁）在卷可參，
      是被告所辯該帳戶之提款卡有一併掛失云云，顯與事實不
      符，又衡諸一般常情，苟提款卡與存摺均一併遺失，理應
      一併掛失，以防止他人以提款卡提款，豈有僅掛失存摺之
      理，是縱被告確有掛失存摺，仍無法據以為被告有利之認
      定。
（六）被告於本院供稱：前揭帳戶之密碼為八七八七，為其子簡
      崇安之出生年，因其另一兒子之提款卡密碼為八三八三，
      伊怕搞混故將密碼書寫於提款卡皮套上云云。然按一般社
      會常情，欲使用金融卡領取款項者，須於金融機構設置之
      自動櫃員機上依指令操作，並輸入正確之密碼，方可順利
      領得款項，由此可見，如非經帳戶所有人同意、授權而告
      知金融卡密碼等情況，單純持有金融卡之人，欲隨機輸入
      號碼而領取款項之機會，以金融卡密碼之設計，不法之人
      任意輸入號碼而與正確之密碼相符者，機率微乎其微，且
      稍有社會歷練、經驗之人，均知金融卡應與其存摺、密碼
      分別保存，或者將密碼牢記心中，而不在任何物體上標示
      或載明密碼，以免徒增帳戶款項遭人持金融卡併同輕易得
      知之密碼盜領款項，被告且相當社會歷練，而其帳戶提款
      卡密碼係設定為其子之出生年，此密碼不易遺忘或混淆，
      縱為免二子之提款卡混淆，亦應以其他符號或可資辯識之
      方式標記，豈有刻意將密碼記載於提款卡皮套上，而徒增
      帳戶款項遭人盜領之風險，被告上開所辯，顯然不足採信
      。
（七）況查詐欺集團以他人帳戶供作款項出入之帳戶，衡諸常情
      ，通常會先取得帳戶所有人之同意才使用，否則一旦帳戶
      所有人掛失，被害人匯入之款項即遭凍結無法提領，帳戶
      所有人反可輕易辦理補發存摺、變更印鑑、密碼，將款項
      提領一空，詐欺集團自不可能冒此風險，足見該帳戶之來
      源應係受詐欺集團所信任，從而，前揭簡崇安民間郵局之
      帳戶存摺、提款卡及密碼係被告提供予詐欺集團使用一節
      ，已臻明確。
（八）按刑法上之故意，可分為直接故意與不確定故意（未必故
      意），所謂不確定故意，係指行為人對於構成犯罪之事實
      ，預見其發生而其發生並不違背其本意者，刑法第十三條
      第二項定有明文。今日一般人至郵局或銀行開設帳戶並非
      難事，如非供犯罪之非法使用，衡情自無置自己名義帳戶
      不用，而借用或出價取得他人帳戶使用之必要。又衡諸金
      融存款帳戶事關存戶個人財產權益之保障，除非本人或與
      本人親密關係者，難認有何理由可自由流通使用該存摺，
      而一般人均有妥為保管防阻他人任意使用之認識，縱因特
      殊情況偶有交他人使用之需，亦必然深入瞭解用途再行提
      供以使用，方符常情。是無正當理由，將帳戶提供他人使
      用，客觀上足可預見其目的，係欲以該金融帳戶供作犯罪
      出入之帳戶或其他不法目的，否則應無隱匿自己名義帳戶
      而使用他人金融帳戶使用之必要。且邇來利用電話或報紙
      刊登廣告詐欺取財之犯罪類型層出不窮，該等犯罪多數均
      係利用人頭帳戶作為出入帳戶，並經媒體廣為披載，此應
      為一般人本於一般認知能力所易於意會者，被告係智力成
      熟之成年人，對此顯然知之甚詳。是被告對提供存摺等物
      與他人，該人將持其存摺等物，用於詐欺取財之不法用途
      自有所認識，被告具幫助詐欺取財之不確定故意亦至臻明
      確。
（九）綜上所述，本案事證明確，被告所辯顯不足採，其犯行堪
      以認定，應依法論科。
四、新舊法之比較：按行為後法律有變更者，適用行為時之法律
    。但行為後之法律有利於行為人者，適用最有利於行為人之
    法律，刑法第二條第一項定有明文，茲因本件論罪科刑所適
    用刑法業於九十四年二月二日修正公布，並自九十五年七月
    一日起施行，法律有下列變更，爰比較新舊法如下：
（一）刑法第三十條幫助犯之規定，於九十四年二月二日修正公
      布，於九十五年年七月一日施行，修正後刑法第三十條規
      定：「幫助他人實行犯罪行為者，為幫助犯。雖他人不知
      幫助之情者，亦同。幫助犯之處罰，得按正犯之刑減輕之
      。」，對照修正前刑法第三十條規定：「幫助他人犯罪者
      ，為從犯。雖他人不知幫助之情者，亦同。從犯之處罰，
      得按正犯之刑減輕之」，係為釐清共犯獨立性與從屬性之
      爭，而修正文字採共犯從屬說之「限制從屬形式」，然不
      論依修正前、後之刑法第三十條，對本案而言，被告均構
      成幫助犯，故並無有利或不利之情形，自不生新舊法比較
      之問題，又刑法修正後關於應適用法條欄關於罰金之提高
      ，應適用刑法施行法第一條之一第一、二項之規定，核先
      敘明 (台灣高等法院暨所屬法院九十五年度法律座談會第
      十九號提案參照)。
（二）關於共同正犯之規定，修正後刑法第二十八條規定：「二
      人以上共同實行犯罪之行為者，皆為正犯。」，修正前同
      條規定：「二人以上共同實施犯罪之行為者，皆為正犯。
      」，修正後之規定已排除陰謀犯、預備犯共同正犯，本案
      不論依修正前後規定，被告均構成共同正犯，對被告而言
      ，新法並未較有利，依刑法第二條第一項前段規定，應逕
      適用修正前刑法第二十八條。
（三）關於法定刑罰金刑部分，修正後刑法第三十三條第五款規
      定「罰金：新臺幣一千元以上，以百元計算之」，與修正
      前刑法第三十三條第五款規定「罰金：一元以上」不同。
      比較新舊法結果，以舊法較有利於被告，故依刑法第二條
      第一項前段規定，自應適用行為時之法律即修正前刑法第
      三十三條第五款規定決定其罰金部分之法定刑。
（四）關於易科罰金之折算標準，修正後刑法第四十一條第一項
      修正提高為「以新臺幣一千元、二千元、三千元折算一日
      」，並刪除「因身體、教育、職業或家庭之關係，執行顯
      有困難者」之條件，第二項增訂「前項規定於數罪併罰，
      其應執行之刑未逾六月者，亦適用之」，而修正前刑法第
      四十一條第一項規定「得以一元以上三元以下折算一日（
      復依修正前罰金罰鍰提高標準條例第二條規定，係就原定
      數額提高為一百倍折算一日即銀元一百元以上三百元以下
      折算一日）」，故關於易科罰金折算標準，以修正前之折
      算標準對被告較為有利，應依刑法第二條第一項本文規定
      ，適用修正前刑法第四十一條第一項前段及罰金罰鍰提高
      標準條例之規定，定其易科罰金之折算標準。
五、核該詐欺集團成員間所為，係犯刑法第三百三十九條第一項
    之詐欺取財罪。各該詐欺集團成員間，有犯意聯絡與行為分
    擔，為共同正犯。從而核被告所為，係犯刑法第三十條第一
    項前段、第三百三十九條第一項之共同詐欺取財既遂罪之幫
    助犯。被告係屬幫助犯，其提供帳戶等資料予詐欺集團成員
    ，對被害人財產損害之造成，較諸具犯罪支配力之正犯有明
    顯之差異，爰依刑法第三十條第二項之規定，減輕其刑。爰
    審酌被害人所受之損害非鉅，惟被告所為助長詐欺犯罪之猖
    獗，犯後未賠償被害人之損害且飾詞諉過全無悔意等一切情
    狀，量處如主文所示之刑，並諭知易科罰金折算之標準。末
    按本條例實施前，經通緝而未於中華民國九十六年十二月三
    十一日以前自動歸案接受偵查、審判或執行者，不得依本條
    例減刑，中華民國九十六年罪犯減刑條例第五條定有明文。
    本案被告於偵查中屢經傳喚、拘提未到，而遭臺灣臺中地方
    法院檢察署於九十五年六月十二日發布通緝，嗣於九十七年
    一月十八日，始由台東縣警察局大武分局緝獲，此有臺灣臺
    中地方法院檢察署前揭通緝書及台東縣警察局大武分局通緝
    案件移送書在卷可稽，被告既係經緝獲到案，非自動歸案接
    受審判甚明，是本件自不應對之予以減刑之寬典，附予敘明
    。
據上論斷，應依刑事訴訟法第二百九十九條第一項前段，刑法第
二條第一項前段、修正前刑法第二十八條、刑法第三百三十九條
第一項、第三十條第一項前段、第二項、修正前刑法第四十一條
第一項前段，刑法施行法第一條之一，修正前罰金罰鍰提高標準
條例第二條，現行法規所定貨幣單位折算新臺幣條例第二條，判
決如主文。
中    華    民    國    97    年    6    月    18    日
                  刑事第二庭    審判長法  官 曾佩琦
                                      法  官 陳君姵
                                      法  官 郭書豪
以上正本證明與原本無異。
如不服本判決，應於收受送達後10日內向本院提出上訴書狀（應
敘述具體理由並附繕本）。
上訴書如未敘述理由，應於上訴期間屆滿後20日內補提理由書於
本院。
                                      書記官 陳美虹
中    華    民    國    97    年    6    月    18    日
附錄論罪科刑法條
刑法第三百三十九條第一項：
意圖為自己或第三人不法之所有，以詐術使人將本人或第三人之
物交付者，處五年以下有期徒刑、拘役或科或併科一千元以下罰
金。


司法院資訊處製作；財團法人民間司法改革基金會備份。
